【裁判字號】    96,易,1270
【裁判日期】    970408
【裁判案由】    詐欺
【裁判全文】
臺灣板橋地方法院刑事判決              96年度易字第1270號
公  訴  人  臺灣板橋地方法院檢察署檢察官
被      告  戊○○
選任辯護人  林小燕  律師
            周仕傑  律師
上列被告因詐欺案件，經檢察官提起公訴（96年度偵字第8924號
），本院判決如下：
    主  文
戊○○無罪。
    理  由
一、公訴意旨略以：被告戊○○係精業建設股份有限公司（下稱
    「精業公司」）負責人，於民國95年7 月間委請廣告公司代
    為銷售「帝后花園亞歷山大區」社區之房屋時，明知社區內
    位於臺北縣新莊市○○○街12巷7 號1 樓（含夾層）之房屋
    ，緊鄰該社區之配電室，消費者基於危害健康之疑慮，將不
    願購買，仍基於詐欺之犯意，刻意隱瞞該等事實，未於買賣
    契約註明或命銷售公司主動告知消費者丁○○，亦未減低售
    價，反於買賣契約第10條註明：本社區地下第一、二、三、
    四層除供作台電配電場所外，由賣方統一規劃為汽機車停車
    場等語，致使丁○○陷於錯誤，誤認配電室設於地下樓層，
    該房屋並無鄰接配電室之瑕疵，而於95年7 月23日以新台幣
    （下同）1,130 萬元之價金，購買該房屋及停車位2 位，嗣
    精業公司交付該屋後，丁○○發覺上情，始知受騙。因認被
    告係涉犯刑法第339條第1項之詐欺取財罪嫌云云。
二、按犯罪事實應依證據認定之，無證據不得認定其犯罪事實；
    又不能證明被告犯罪者，即應諭知無罪之判決，刑事訴訟法
    第154 條第2 項、第301 條第1 項分別定有明文。次按認定
    不利於被告之事實，須依積極證據，苟積極證據不足為不利
    於被告事實之認定，即應為有利於被告之認定，更不必有何
    有利之證據。再事實之認定，應憑證據，如未能發現相當證
    據，或證據不足以證明，自不能以推測或擬制之方法，以為
    裁判之基礎。次按刑法上之詐欺罪，必須行為人自始意圖為
    自己不法之所有，行使詐術使被害人陷於錯誤而為財物之交
    付或以此得財產上不法利益，始能構成，且所謂之詐術，並
    不以欺罔為限，即利用人之錯誤而使之交付，亦不得謂非詐
    欺。事實上之不告知，有時雖亦可認係詐術之手段，即依事
    實上之不告知，使對方陷於錯誤而交付財物，亦可成立詐欺
    罪；然於社會交易上，事實之不告知並非在任何場合均值以
    刑法非難之；依一般不作為犯之原則，須法律上負有告知義
    務者，始克相當。惟是否具有法律上之告知義務，非就公序
    良俗之評價標準或基於倫理、道德、宗教、社會等理由而認
    定之防止或作為義務，均可認於法律上即負有告知義務，以
    免有違刑法罪刑法定主義之原則，即仍須視其不告知之程度
    是否已逾交易上所容認之限度，是否逾越社會上可認相當之
    範圍而定。
三、訊據被告戊○○於本院審理中固不否認其所經營之精業公司
    於95年7 月23日將門牌號碼臺北縣新莊市○○○街12巷7 號
    1 樓（含夾層）之房屋暨基地連同車位2 個，以1,130 萬元
    之價格出售予告訴人丁○○，亦不否認該房地所在之「帝后
    花園亞歷山大」社區配電室緊鄰上開房屋，然堅詞否認涉有
    何詐欺犯行，辯稱：上開房地係委由新合廣告公司代銷，被
    告並未直接與告訴人丁○○接洽買賣事宜，並無對丁○○施
    用詐術之可能，且系爭房屋為成屋，銷售中心有提供水電設
    備工程圖說供消費者隨時閱覽，買賣契約書所附之使用執照
    亦已載明配電室係設置在大樓一樓夾層，丁○○於正式簽約
    前，復已將買賣契約書攜回閱覽，精業公司並無詐欺之犯意
    等語。經查：
  (一)系爭房屋（編號Ｆ３）坐落在「帝后花園亞歷山大」社區一
    樓，而該社區配電室係設置在一樓夾層，與該社區編號「Ｆ
    ２」及「Ｆ３」一樓房屋緊鄰乙節，有該社區電氣平面圖與
    設計平面圖各1 件在卷可查（見偵查卷第56、76頁）。而該
    配電室連同停車空間在夾層一層所占面積共計為440.19平方
    公尺，亦有使用執照影本1 件在卷可佐（見偵查卷第100 頁
    ）。依91年7 月30日修正後之建築技術規則建築設備編第1
    之1 條第1 項、第2 項之規定：「為建築物之供電需要，建
    築師應在建築設計時，洽當地電業單位，決定留設之配電場
    所及通道。配電場所應設置於地面或地面以上樓層。如有困
    難必須設置餘地下樓層時，僅能設於地下一層」等語以觀，
    足見系爭房屋所在社區將配電室設置在一樓夾層，乃合於上
    開建築技術規則之規定，合先敘明。
  (二)雖告訴人丁○○於偵查中指稱：「在購屋前並不知道房屋旁
    邊即是配電室，看屋時銷售人員亦未主動告知此事，精業公
    司為掩飾配電室之位置，而在配電室靠中庭花園之外牆處加
    裝反光玻璃，顯然有不法所有之意圖，且購買時價錢並未較
    低廉，與其他購買面積相似之鄰居所買價格亦大致相同」等
    語（見偵查卷第2 頁、第23至24頁）；且於本院審理中陳稱
    ：「買房子的人本來就不會與建設公司的老闆接觸，我確實
    沒有與被告接觸過，但現場銷售人員係被告雇用，代表被告
    ，被告應該為此負責」等語（見本院97年3 月20日審理筆錄
    第26頁）。然被告本身既未曾就系爭房屋之買賣事宜與告訴
    人丁○○有所接洽，自無可能對告訴人丁○○實施詐術，是
    公訴意旨所認，實已有所誤解。
  (三)至該社區配電室緊鄰中庭花園外牆處，固裝設有反光玻璃，
    然配電室靠該社區車道入口上方之外牆部分，則係裝置鏤空
    鐵質欄杆，並可見「電氣設備」等字樣，此有照片4 幀在卷
    可佐（見偵查卷第65頁）。倘被告所經營之精業公司有意以
    裝潢方式隱匿社區配電室之位置，自應在社區各處可發覺配
    電室之外牆均加設隱蔽之裝潢，以免消費者發覺，由上開照
    片所示，足見精業公司在配電室緊鄰中庭花園之外牆加裝反
    光玻璃之舉，並無故意隱匿配電室位置而對告訴人丁○○有
    何詐欺犯意可言。再者，臺灣電力公司臺北西區營運處曾二
    度派員前往系爭房屋測量電磁場強度，其中受電室周圍最大
    電磁場強度為11.6毫高斯，遠低於環保署建議值833.3 毫高
    斯，更低於用戶用電設備所產生之電磁場如開關前31.4毫高
    斯，電扇前之109.7 毫高斯乙節，有量測紀錄表1 件在卷可
    查（見本院卷第83頁）。而證人即前臺灣電力公司臺北西區
    服務處人員丙○○於本院審理中亦具結證稱：「我印象中去
    過系爭房屋做過二次電磁檢測，都是會同當事人在現場量測
    ，也就是在配電室外，依規定離開牆壁50公分、離地1 公尺
    來測量，再根據量測結果據實記錄下來。環保署公告的833.
    3 毫高斯是環保署提供的建議值，是指長期暴露的情形，低
    於這個標準值對人體就不會有危險，我們在系爭房屋現場測
    得電磁只有2 毫高斯，距離建議值還差很遠」等語（見上開
    審理筆錄第4 至7 頁）。依上開測量結果，配電室周圍之電
    磁場強度既然遠低於電扇等生活用電所產生之電磁場，自無
    何特別危害人體健康之處，被告顯亦無加以掩飾隱匿之必要
    。是告訴人丁○○此節指述，實非有據。
  (四)再者，精業公司係委託新合廣告公司銷售系爭房屋，此有委
    託銷售合約1 件在卷可查（見本院卷第48頁）。而證人即現
    場銷售人員乙○○於本院審理中具結證稱：「系爭房屋是我
    負責銷售，丁○○來看的時候，房子都已經蓋好了，銷售中
    心也有放合約範本、藍圖、水電配置圖、尺寸圖、環境圖等
    資料給客戶看，但我們沒有主動提供，因為系爭房屋是成屋
    ，應以眼見為憑。簽約也是我負責的，合約書裡面就有附使
    用執照影本，這份合約丁○○有帶回去審閱，帶回去審閱的
    契約書中也有附使用執照影本，我確定有把使用執照影本拿
    給丁○○看，因為這是成屋。在丁○○購買系爭房屋的過程
    中，並沒有問過我配電室設在何處，如果客人有問，我們一
    定會告知，精業公司或新合廣告公司也沒有任何人要求我隱
    匿配電室位置的訊息，電器平面圖就放在銷售中心現場，我
    們隨時都可以拿給客戶看」等語（見本院上開審理筆錄第8
    至16頁）。由證人乙○○所言，可見被告所經營之精業公司
    ，或精業公司所委託銷售系爭房屋之新合廣告公司，均未要
    求現場銷售人員隱匿配電室設置在夾層旁之訊息，而銷售中
    心現場亦有相關電氣配置圖說供消費者詢問時隨時參閱，益
    見被告所經營之精業公司銷售系爭房屋時並無詐欺之不法所
    有意圖。況且，告訴人丁○○在審閱契約時，亦隨時能由使
    用執照所載內容得悉系爭房屋所在社區之配電室位置，益見
    精業公司並無任何以故意不告知之方式而對告訴人丁○○實
    施詐術之可言。
  (五)此外，在精業公司所提供予新合廣告公司之「帝后花園亞歷
    山大」社區銷售講習資料中，有關該社區「賣點」第18點即
    載明：「台電受電室設置在二樓夾層，不用擔心淹水之問題
    ，並加裝鍛造欄杆美化」等語（見本院卷第81頁），而證人
    即新合廣告公司經理甲○○於本院審理中亦具結證稱：「講
    習資料第18點的訊息，是精業建設公司提供給我的」等語（
    見本院上開審理筆錄第19頁）。足見精業公司主觀上甚且認
    為系爭房屋所在社區將配電室設置在夾層乃該社區之正面特
    色，焉有可能要求銷售人員故意隱匿該項優點而不告知告訴
    人丁○○？由此可知，雖銷售人員乙○○在銷售系爭房屋之
    過程中，未告知告訴人丁○○買賣標的物即系爭房屋緊鄰配
    電室，然此充其量係銷售人員乙○○單純疏漏該訊息，而非
    基於不法所有意圖之詐欺犯意而故意隱匿配電室所在位置，
    自無由憑此認定此等疏漏已合於刑法詐欺罪之構成要件。
  (六)雖告訴人丁○○又提出房屋仲介公司之鑑價報告，認「系爭
    房屋鄰近嫌惡設施電機房，一般客戶都會以居家健康生活品
    質為先決條件而另尋他處，…建議銷售價格為總價600 萬元
    至650 萬元」等語（見偵查卷第8 頁），然該鑑價報告並未
    書具鑑定人之姓名或所屬房屋仲介公司名稱，已難認該鑑定
    報告所載內容為真。況即便依該報告認為系爭房屋之價值確
    有減損，然該報告亦提及：「本案位置周圍新建案林立，餘
    屋太多，近來看屋買方比較前季不理想，整體買方市場普遍
    反應冷淡」等語，顯見系爭房屋即使有價格低落之情形，亦
    非全然受緊鄰配電室之影響甚明。是告訴人丁○○憑此指述
    被告所經營之精業公司從中牟取不法利益云云，亦非有據。
四、綜上所述，被告所經營之精業公司委託新合廣告公司銷售系
    爭房屋，現場銷售人員固然並未主動告知告訴人丁○○有關
    系爭房屋位在社區配電室旁之訊息，然此等事實上之不告知
    ，並非基於不法所有意圖而故意隱匿，已認定如前，本即與
    刑法詐欺罪之不法構成要件有間。況依社會通常交易習慣，
    房屋買賣契約之主給付義務乃在於買賣標的物之所有權移轉
    與價金之交付，而買賣標的物是否合於通常得以使用收益之
    狀態，乃買賣契約之主要精神，至買賣標的物如有未達影響
    正常使用收益之非重大瑕疵，買受人固得依民法買賣編之相
    關規定，主張減少價金，然出賣人亦不至達於應受刑法詐欺
    罪予以非難之程度。揆諸前開說明，被告未告知告訴人丁○○社區配電室位置，至多僅是民事債務不履行之問題，自不
    能以此即以刑法詐欺罪相繩。此外，復查無其他積極證據證
    明被告有上開犯行，既然不能證明被告犯罪，即應為被告無
    罪之諭知。
據上論斷，應依刑事訴訟法第301 條第1 項前段，判決如主文。
本案經檢察官馬凱蕙到庭執行職務。
中    華    民    國    97    年    4     月    8     日
                  刑事第十四庭  審判長法  官  林海祥
                                      法  官  許炎灶
                                      法  官  汪怡君
上列正本證明與原本無異。
如不服本判決，應於送達後十日內敘明上訴理由，向本院提出上
訴狀。
                                      書記官  李郁禎
中    華    民    國    97    年    4     月    10    日


司法院資訊處製作；財團法人民間司法改革基金會備份。
